【裁判字號】    98,判,1516
【裁判日期】    981224
【裁判案由】    營利事業所得稅
【裁判全文】
最  高  行  政  法  院  判  決
                                      98年度判字第1516號
再 審原 告  統一綜合證券股份有限公司
代  表  人  甲○○
訴訟代理人  袁金蘭
            陳東良  律師
再 審被 告  財政部臺北市國稅局
代  表  人  乙○○
上列當事人間營利事業所得稅事件，再審原告對於中華民國96年
12月27日本院96年度判字第2088號判決，提起再審之訴，本院判
決如下：
    主  文
再審之訴駁回。
再審訴訟費用由再審原告負擔。
    理  由
一、再審原告民國（下同）87年度營利事業所得稅結算申報，對
    再審被告核定其出售有價證券收入分攤利息支出新臺幣（下
    同）311,309,256元，及否准其列報促進產業升級條例投資
    抵減稅額中，處理Y2K問題購置資訊設備支出之稅額1,487,9
    18元。再審原告不服，循序提起行政訴訟，案經臺北高等行
    政法院92年度訴字第2274號判決對該部分駁回在案（下稱前
    判決，前判決另將訴願決定及原處分關於債券前手利息扣繳
    稅款抵減應納稅額部分撤銷，該部分再審被告未提起上訴，
    案已確定），再審原告仍不服，遂提起上訴，經本院96年度
    判字第2088號判決（下稱原判決）駁回，再審原告猶未甘服
    ，遂對之提起再審。
二、再審原告起訴主張：（一）原判決對財政部85年8月9日台財
    稅第851914404號函（下稱財政部85年函釋）之解讀顯有未
    適用所得稅法第4條之1之違法：據所得稅法第4條之1規定所
    衍生之函釋，必須正確的反映「有價證券買賣所生之損失」
    為何，始能謂屬合法之函釋，否則行政法院逕適用該函釋而
    為判決，即有判決不適用所得稅法第4條之1之違法。是以系
    爭財政部85年函釋之意旨，係欲對應稅部分所得及免稅部分
    所得進行區分，以避免使免稅部分之成本費用被計算至應稅
    收入項下，造成租稅不公之結果。就財政部85年函釋甚或財
    政部83年2月8日台財稅第831582472號函對於一般營利事業
    之有價證券買賣分攤利息支出之規定，均未見「利息收入亦
    須分為可明確歸屬或不可明確歸屬」之規定，此係由於利息
    收入全係應稅，並沒有任何利息收入是免稅的，因此利息收
    入根本沒有歸屬問題。惟原判決逕以「營業」及「非營業」
    利息收支，認定為「可明確歸屬」及「不可明確歸屬」之利
    息收支，而未如同營業費用一般，查明其歸屬及分攤狀況後
    加以認定，其違誤情形至灼。且如依原判決意旨，證券商必
    須以不可明確歸屬之利息收入與不可明確歸屬之利息支出相
    比較來決定是否分攤，則不論對任何一個營利事業來說，因
    利息收入全屬應稅，以致不可明確歸屬之利息收入必定為0
    ，將造成原本財政部85年函釋先比較再分攤之設計完全不具
    意義之荒謬結果，是以，原判決以嚴重矛盾誤謬之邏輯，在
    毫無任何依據之下自行推論財政部85年函釋之意旨並做成判
    決，顯有適用財政部85年函釋錯誤之違法。（二）原判決對
    於「歸屬」之定義顯有錯誤，顯有適用所得稅法第4條之1及
    財政部85年函釋之錯誤顯然違法：財政部於95年修訂所得稅
    法第24條時係遵循司法院釋字第493號解釋之意旨，將既有
    法規命令位階之財政部函釋彙整修訂於所得稅法本文中，故
    所得稅法中此處所謂之歸屬，與財政部85年函釋中所謂之歸
    屬並無二致，仍為以「應稅」與「免稅」為其區分標準，而
    非以「營業行為」與「非營業行為」為歸屬區分之標準；另
    歸屬標的仍為「成本費用與損失」而非為「收入」。是以，
    稅務機關自始明知所謂歸屬之概念係指應稅收入與免稅收入
    間之歸屬，僅係於本案中為求自圓其說，方另創定義而指稱
    所謂之歸屬係改以「營業」或「非營業」為區分之方式。且
    利息支出縱可以部門別加以區分，惟其究竟是為了應稅或免
    稅收入而發生，確無法逕依部門別之分類斷定之，而必須跳
    脫部門別之分類而就該支出實質加以一一辨認。然再審被告
    卻逕依部門別認定再審原告利息支出歸屬於應稅及免稅收入
    情形，直接以非營業利息支出與非營業利息收入相比較，無
    視於再審原告之非營業利息支出並不等同於其不可明確歸屬
    之利息支出，而非營業利息收入亦屬應稅收入，亦根本不具
    有不可明確歸屬之特性，因是，再審被告之原處分即根本違
    反財政部85年函釋之規定。原判決對再審被告以一與財政部
    85年函釋規範不相同的歸屬標準核定再審原告之違法未置一
    詞，不予指正，顯有適用所得稅法第4條之1及財政部85年函
    釋之違法。（三）本院對於本類案件之見解並無定論，尚存
    有未具一致性見解之爭議，原判決未考量本院其他認同再審
    原告主張之判決的法律適用方式，僅片面接受再審被告之見
    解而引為判決理由，其適用法規即顯有錯誤及不備之處：查
    本院95年度判字第445號判決及95年度判字第1880號判決，
    撤銷行政機關之原處分，且為法律見解而非事實認定問題，
    原處分機關即有受該法律見解拘束之效力，從而，再審被告
    自需依判決意旨重為適法處分，由此可知行政法院對於本類
    案件之法規解釋已有一致性之見解，且此等判決已非個案，
    其判決理由亦實與再審原告之主張完全相同，原判決未詳查
    再審原告之主張，僅為上訴理由為「一己之見」，其所謂「
    原處分與法並無不合」顯為速斷而未顧及再審被告之合法權
    益。是以原判決在「未訂下任何區分標準及理由」下，未探
    討行為時既有所得稅稅務法令下對於「歸屬」之真意，遽採
    信再審被告關於其錯誤解釋歸屬方式之片面主張，將再審原
    告之利息收入作一刀兩斷式之分類，已屬「判決不備理由」
    ，亦屬「怠於行使規範審查之權限」，已符合首揭吳庚教授
    對於「適用法規顯有錯誤」之標準，原判決自為適用法規顯
    有錯誤。（四）再審被告既能辨明利息收入來源，卻又以非
    營業之利息收入為不可明確歸屬之利息收入，其理由已有矛
    盾，原判決認同此等矛盾之論理，而未正確適用85年函釋規
    定，亦屬判決適用法規之錯誤情形等語。
三、再審被告則以：原判決理由並無適用法規錯誤情事，再審原
    告縱有爭執，依本院61年裁字第153號及62年判字第610號判
    例，要難謂為適用法規錯誤，是本案應無行政訴訟法第273
    條第1項第1款所指適用法規錯誤情事，自無提起再審之要件
    等語，資為抗辯，求為判決駁回再審原告之訴。
四、本院查：
  (一)按行政訴訟法第273條第1項第1款所謂「適用法規顯有錯誤
    」者，係指原判決所適用之法規與該案應適用之現行法規相
    違背，或與解釋判例有所牴觸者而言，至於法律上見解之歧
    異，再審原告對之縱有爭執，要難謂為適用法規錯誤，而據
    為再審之理由。又原判決關於再審被告否准再審原告列報促
    進產業升級條例投資抵減稅額中，處理Y2K問題購置資訊設
    備支出之稅額1,487,918元上訴駁回部分，再審原告並未在
    本件再審之訴爭執，此就再審起訴狀訴之聲明第2項及其理
    由之敘述可知，應予敘明。
  (二)查原判決係以再審原告為綜合證券商，再審被告以再審原告
    87年度申報於營業收入部分之融資業務利息收入、債券業務
    利息收入及列報於營業成本之融券利息支出，係可明確歸屬
    與承作融資、融券、債券業務有關，可個別認列；至於非營
    業項下之利息收入242,767,295元為銀行存款利息收入，非
    可明確歸屬，非營業項下之利息支出822,486,580元係向金
    融機關借款及發行商業本票之支出，供作統籌調度之用，亦
    無法歸屬某一業務項下，是其無法明確歸屬之利息收入小於
    利息支出，故以其利息收入支出之差額，按再審原告90年3
    月15日提示之復查補充理由書所載利息支出分攤率為53.7%
    ，計算其出售有價證券收入應分攤之利息支出為311,309,25
    6元，係就再審原告可明確歸屬之利息收入與支出，分別歸
    屬認列，其餘無法明確歸屬之利息收支差額，始依財政部85
    年函釋予以計算分攤，於法尚無不合。而再審原告於原判決
    之上訴意旨指稱其所謂利息支出分攤率係建立在適用財政部
    85年函釋公式之前提下，並非再審原告就利息支出可明確區
    分之自認等語，指摘原判決違背實質課稅原則、平等原則、
    職權調查主義，尚不足採。難認有理由，為其判斷之論據。
  (三)而查，所得稅法第24條之成本收益配合原則，係指計算所得
    額時，相關成本應配合歸屬至其產生之某筆收入項下，故如
    何「歸屬」之判斷，自及於成本損費及收入，屬於明確歸屬
    之利息支出及收入，即應依成本收益配合原則，分別歸屬於
    該明確歸屬部分，因而財政部85年函釋所稱「利息收支差額
    」，應係指「無法明確歸屬之利息支出」大於「無法明確歸
    屬部分利息收入」之部分而言。原判決以再審被告就再審原
    告可明確歸屬之利息收入與支出，分別歸屬認列，其餘無法
    明確歸屬之利息收支差額，始依財政部85年函釋予以計算分
    攤，於法尚無不合之法律適用，並無不合。再審意旨以財政
    部85年函釋甚或財政部83年2月8日台財稅第831582472號函
    對於一般營利事業之有價證券買賣分攤利息支出之規定，均
    未見「利息收入亦須分為可明確歸屬或不可明確歸屬」之規
    定，此係由於利息收入全係應稅，並沒有任何利息收入是免
    稅的，因此利息收入根本沒有歸屬問題，原判決逕以「營業
    」及「非營業」利息收支，認定為「可明確歸屬」及「不可
    明確歸屬」之利息收支，而未如同營業費用一般，查明其歸
    屬及分攤狀況後加以認定，適用法規有違誤等云，核屬法律
    上見解之歧異，難以據之指摘原判決適用所得稅法第4條之1
    及財政部85年函釋有錯誤之再審理由。
  (四)末查，再審原告引本院95年度判字第445號判決及95年度判
    字第1880號判決主張本院對於本類案件之見解並無一致性之
    定論，原判決未考量本院其他認同再審原告主張之判決的法
    律適用方式，其適用法規顯有錯誤等語。惟查，再審原告所
    據之本院95年度判字第445號判決及95年度判字第1880號判
    決，為個案判決之見解並未被選為本院判例，自無拘束原判
    決之效力，自難據以主張原判決所適用之法規與該案應適用
    之現行法規相違背，或與解釋判例有所牴觸，而有行政訴訟
    法第273條第1項第1款適用法規顯有錯誤之情形。所稱原判
    決未訂任何區分標準及理由，未探討行為時所得稅稅務法令
    對於「歸屬」之真意，遽採再審被告關於其錯誤解釋歸屬方
    式之主張，將再審原告之利息收入作兩段式之分類，判決違
    背法令，有適用法規顯有錯誤等語，無非重述其在原訴訟程
    序之歧異法律上見解，對原判決論駁其主張之理由，指摘為
    判決理由不備，自難據為原判決適用法規顯有錯誤之再審之
    理由。
五、綜上所述，原判決對於再審原告所爭執之事項是否適法，已
    經在判決中詳述其判斷理由。再審原告提起本件再審之訴，
    主張原判決適用法規顯有錯誤，核屬法律上見解之歧異，有
    如上述，要難謂為原判決適用法規錯誤，而據為再審之理由
    。從而再審原告起訴主張原判決有行政訴訟法第273條第1項
    第1款之再審事由提起本件再審之訴，揆諸首揭說明，殊難
    認有再審理由，應予駁回。
六、據上論結，本件再審之訴為無理由，依行政訴訟法第278條
    第2項、第98條第1項前段，判決如主文。
中    華    民    國    98    年    12    月    24    日
                    最高行政法院第四庭
                        審判長法官  劉  鑫  楨
                              法官  王  碧  芳
                              法官  劉  介  中
                              法官  曹  瑞  卿
                              法官  陳  鴻  斌
以  上  正  本  證  明  與  原  本  無  異
中    華    民    國    98    年    12    月    25    日
                              書記官  王  史  民


司法院資訊處製作；財團法人民間司法改革基金會備份。
